臺灣士林地方法院民事判決　九十一年度重訴字第五二六號
　　原　　　告　甲○○
　　被　　　告　乙○○○○○○.
　　　　　　　　辛○○
　　　　　　　　丙○○○○○○.
　　　　　　　　庚○○
　　　　　　　　丁○○
　　　　　　　　戊○○
　　被　　　告　己○○
右當事人間土地所有權移轉登記事件，本院判決如左：
    主    文
被告應將其共有，坐落台北市○○區○○段一小段零六三五地號，面積二八六三九平
方公尺，應有部分八分之一之土地，移轉所有權登記予原告。
訴訟費用由被告連帶負擔。
    事實及理由
一、本件被告己○○未於言詞辯論期日到場，核無民事訴訟法第三百八十六條各款所
    列情形，爰依原告之聲請，由其一造辯論而為判決。
二、原告起訴主張：
（一）被告為訴外人鄭來春之繼承人，鄭來春於民國八十五年七月十五日，將其所有
      ，坐落台北市○○區○○段一小段第０六三五號，面積二八六三九平方公尺，
      應有部分八分之一之土地出售予原告，買賣價金新台幣（以下同）一千四百零
      七萬七千八百五十八元，原告並簽發付款銀行為台北銀行，發票日八十五年七
      月十九日之同額支票一紙，交付出賣人鄭來春收受，並經提示付款，惟當時並
      未辦理所有權移轉登記。嗣訴外人鄭來春於八十六年一月二十日去世，系爭土
      地則由被告辦理繼承登記為公同共有，且拒不辦理所有權移轉登記予原告。
（二）買受人即原告既已依債之本旨支付價金，其債之關係消滅，出賣人即不得再以
      任何理由請求支付更高之金額，否則必因出賣人之給付遲延，而致買受人在履
      行其義務後，仍可能承受較其應有義務更高之負擔，自非事理之平，亦非民法
      第二百二十七條之二、民事訴訟法第三百九十七條立法之本意。本件被告之被
      繼承人即訴外人鄭來春於八十五年七月十五日將系爭土地應有部分八分之一，
      以一千四百零七萬七千八百五十八元之價格出售予被告，土地增值稅則約定由
      原告負擔，出賣人鄭來春既已如數收受約定價金，依最高法院四十八年台上字
      第二七一號判例之見解，原告已確實依債務本旨履行買受人支付價金之義務，
      所餘者僅為出賣人應履行所負之所有權移轉登記及交付買賣標的物之占有予原
      告之義務，出賣人即訴外人鄭來春既已死亡，被告等人為鄭來春之繼承人，自
      應繼受移轉系爭土地所有權予原告之義務；又原告之義務已履行完成，被告之
      被繼承人鄭來春對原告已無任何給付買賣價金請求權存在，被告等人自亦無由
      主張情事變更而請求增加給付。
（三）又土地增值稅依法固應由出賣人負擔，惟買賣當事人間非不得約定由買受人負
      擔，買受人依買賣契約所應給付出賣人之買賣價金當然係指買賣契約所約定之
      金額。本件原告依買賣契約所約定應給付出賣人之一千四百零七萬七千八百五
      十八元於契約成立時即為給付，自係已依債務本旨提出給付，被告抗辯情事變
      更，原告非依債之本旨提出給付，亦無足取。
（四）又依最高法院六十六年台上字第二九七五號判例意旨，因情事變更為增加給付
      之請求，必須請求權人依原來之給付請求時，對其有損害，始得為之，本件被
      告對原告早已無任何買賣價金請求權存在，被告無損害可言，自無何情事變更
      事由。
（五）就一般不動產投資狀況而言，土地價格之變動乃市場機能所致，繫於供需定律
      ，有升有降，因此才有以購買土地做為不動產投資之行為，其價格之變動並非
      於買賣土地時所不可預料，被告抗辯因公告地價之調升，為不可預料之情事變
      更，顯無足取。況目前台灣經濟景氣欠佳，不動產之價格大幅滑落，土地市場
      尤其低迷，本件系爭土地屬機關用地，市場價格當已在公告現值之下，其公告
      地價之調高，並不能全然反應市場價格，而系爭土地遲未經政府徵收，原告負
      擔利息支出已六年有餘，並未獲何利益。
（六）本件系爭土地目前移轉時，依土地稅法第三十九條第二項固得免徵土地增值稅
      ，惟尚未被徵收，嗣後是否變更為非公共設施保留地而須課徵土地增值稅亦未
      可定；則原告是否因現在之免徵土地增值稅而受有利益，實未可知，被告抗辯
      原告受有免納土地增值稅之利益云云，自無可採。
（七）依民法第二百六十四條第一項前段規定，承認雙務契約當事人之一方，於他方
      請求給付時，得行使同時履行抗辯權，以拒絕自己之給付，若他方當事人已為
      對待給付，則此項抗辯權即行消滅。本件原告已履行給付買賣價金之義務完畢
      ，對被告已無任何義務，被告亦不得主張同時履行抗辯權。
（八）並聲明請求判決：被告應將坐落台北市○○區○○段一小段零六三五號土地，
      面積二八六三九平方公尺，應有部分八分之一（即被告公同共有部分），移轉
      所有權登記予原告。
三、被告己○○未於言詞辯論期日到庭，亦未提出準備書狀為何聲明或陳述；其餘被
    告則辯稱：
（一）訴外人鄭來春於八十五年七月十五日，就系爭土地與原告簽立不動產買賣契約
      書，買賣價金為一千四百零七萬七千八百五十八元，並為預告登記及設定本金
      最高限額二億五千萬元抵押權與原告，原告所交付買賣價金支票，則由被告己
      ○○授意存入己○○之妻方嬌之帳戶，前開情事鄭來春其餘子女（即其餘被告
      ）於鄭來春逝世後辦理繼承登記時始知悉。
（二）訴外人鄭來春就系爭土地與原告簽立買賣契約時，乃依一般社會交易習慣，就
      系爭土地之地目、公告現值、市價、土地增值稅及都市計畫分區等相關背景基
      礎資料作一綜合考量後，雙方始議定買賣價金金額，惟立約當時之基礎事項現
      已有重大變更，如仍維持原有買賣價金金額，顯然已失公平：
    系爭土地依八十五年七月間公告現值計算，價值為五千八百八十二萬零九百二
      十六元，而依目前九十一年公告現值計算，價值則為六千四百零一萬一千七百
      四十四元，是系爭土地價值已明顯攀升五百一十九萬零八百一十八元。
    又依台北市稅捐稽徵處南港分處核算結果，以八十五年七月十五日系爭買賣契
      約簽立時為計算基準，系爭買賣依法應繳土地增值稅三千五百零一萬六千二百
      二十八元，又依買賣契約第四條約定，本件土地增值稅應由買受人即原告負擔
      ；惟因土地稅法第三十九條於八十六年五月二十一日公布修正，系爭土地依都
      市計畫分區規劃，乃屬「機關用地（公共設施用地）」，符合修正後土地稅法
      第三十九條免徵土地增值稅之要件，於移轉登記時無須繳交土地增值稅。
　　系爭土地之公告現值劇升及土地稅法之修正，均非立約當時雙方當事人所得預
　　　見，當初如非買受人需繳交鉅額土地增值稅，出賣人必定不可能將公告現值將
　　　近六千萬之系爭土地以一千四百餘萬元之價格出售，且若為政府所徵收，實務
　　　上均另外加給公告現值二成至四成之補償金，系爭土地所有人總計可領取約八
　　　千二百三十四萬元補償金，故當時出賣人鄭來春實已將土地增值稅視為價金之
　　　一部分，始有一千四百餘萬之成交價格。嗣後當事人締約之基礎事項發生變更
　　　，牽涉之金額總計四千零二十萬七千零四十六元，幾已高出原訂契約價金三倍
　　　之差距，足徵出賣人所受損失甚鉅，而買受人所受之利益頗豐，如仍依其原有
　　　效果給付價金，顯然已失公平。
（三）基於前述情事變更之事由，被告等曾多次與原告甲○○溝通協調，希望能依法
      平均分受利益，然均為原告所拒絕，被告等為維護自身正當權益，遂於九十一
      年七月二十五日向台灣台北地方法院對原告提起增加給付之訴（九十一年度重
      訴字第一九０八號），原告雖已交付買賣價金，然因發生情事變更，原告依原
      約定所為給付已非依債務本旨履行，被告等自得行使民法第二百六十四條之同
      時履行抗辯權，以保權益。並聲明請求判決駁回原告之訴。
四、原告主張被告均為訴外人鄭來春之繼承人，鄭來春於八十五年七月十五日，將其
    所有，坐落台北市○○區○○段一小段第０六三五號，面積二八六三九平方公尺
    ，應有部分八分之一之土地出售予原告，買賣價金一千四百零七萬七千八百五十
    八元，原告並簽發付款銀行為台北銀行，發票日八十五年七月十九日之同額支票
    一紙，交付出賣人鄭來春收受，並經提示付款，惟當時並未辦理所有權移轉登記
    。嗣訴外人鄭來春於八十六年一月二十日去世，系爭土地則由被告辦理繼承登記
    為公同共有，且拒不辦理系爭土地之所有權移轉登記予原告之情，業經原告提出
    遺產稅免稅證明書、繼承系統表、戶籍謄本、不動產買賣契約、支票、土地登記
    謄本等件附卷可稽，且為被告所不爭執，應堪信為真實。
五、按物之出賣人，負交付其物於買受人，並使其取得該物所有權之義務；買受人對
    於出賣人，有交付價金及受領標的物之義務，民法第三百四十八條第一項、第三
    百六十七條著有明文。本件原告與訴外人即被告之被繼承人鄭來春訂立之買賣契
    約第二條約定：「買賣總價款新台幣壹仟肆佰零柒萬柒仟捌佰伍拾捌元整（以每
    坪新台幣壹萬仟元計算）」，並明文約定付款辦法為：「本契約成立同時，甲
    方（即原告）應先付與乙方（即訴外人鄭來春）全部價款新台幣壹仟肆佰零柒萬
    柒仟捌佰伍拾捌元」；並於契約第十二條約定：「本契約成立後，乙方同意甲方
    將該買賣土地辦理抵押權設定登記及預告登記手續，本契約成立後，甲方隨時得
    要求乙方協助辦理產權移轉登記手續，乙方不得異議。」而原告既依約於契約成
    立同時當交付與約定買賣價金同額之支票予出賣人鄭來春，該付款支票並經兌領
    完畢，為兩造所不爭，堪認原告已依買賣契約之約定，履行買受人給付價金之義
    務。
六、被告主張依買賣契約約定，土地增值稅由原告即買受人負責繳納，若於買賣契約
    訂立時辦理所有權移轉登記，應納土地增值稅三千餘萬元，惟嗣後因土地稅法修
    正，現在辦理所有權移轉登記已不必繳納任何土地增值稅，固經提出台北市稅捐
    稽徵處南港分處函足憑，且為原告所不爭執，雖堪採信；惟被告主張原告因此受
    有免納土地增值稅之利益三千多萬元，有情事變更，原約定顯失公平，原告之給
    付非依債之本旨提出，被告仍得行使同時履行抗辯云云，則為原告否認。經查：
（一）按因契約互負債務者，於他方當事人未為對待給付前，得拒絕自己之給付，但
      自己有先為給付之義務者，不在此限；他方當事人已為部分之給付時，依其情
      形，如拒絕自己之給付有違背誠實信用方法者，不得拒絕自己之給付，民法第
      二百六十四條著有明文。又所謂同時履行之抗辯，係指因契約互負債務者，於
      他方當事人未為對待給付前，得拒絕自己之給付而言，如他方就其所負債務已
      為給付，自不生同時履行抗辯之問題，最高法院八十八年度台上字第一０五九
      號判決可資參照，本件原告既已依系爭買賣契約約定，先行給付全部約定價金
      ，依前開判決意旨，被告自已無主張同時履行抗辯權而拒絕自己給付之餘地。
（二）又所謂同時履行之抗辯，乃係基於雙務契約而發生，倘雙方之債務，非本於同
      一之雙務契約而發生，縱令雙方債務在事實上有密切之關係，或雙方之債務雖
      因同一之雙務契約而發生，然其一方之給付，與他方之給付，並非立於互為對
      待給付之關係者，均不能發生同時履行之抗辯，最高法院五十九年度台上字第
      八五０號亦著有判例可資參照。本件原告與訴外人鄭來春所簽訂之買賣契約內
      容，約定買賣總價款一千四百零七萬七千八百五十八元，土地增值稅則由原告
      負擔，原告先行辦理抵押權設定及預告登記，惟得隨時請求出賣人移轉所有權
      登記之情，有買賣契約第二條、第四條、第十二條可稽，然約定由原告繳納土
      地增值稅係代出賣人行使公法上義務，既非本於當事人間同一雙務契約而生，
      與出賣人移轉所有權登記之義務亦無互為對價之關係，揆諸前開判例意旨，被
      告自不得主張同時履行抗辯。
（三）系爭契約約定土地增值稅由買受人負擔，當係出賣人已先行估算其意欲實際取
      得之價金總額，其餘部分則不欲涉入處理，亦可避免買受人因出賣人拒納稅捐
      致無法辦理所有權移轉登記或日後向出賣人求償之煩，於實務上並非罕見；依
      契約約定，出賣人鄭來春既明確表示欲實得價金若干，土地增值稅則悉由買受
      人負擔，則買受人何時辦理所有權移轉登記（即何時須繳納土地增值稅）、依
      法是否核課土地增值稅、應納土地增值稅額若干，均與出賣人無涉，則買受人
      即原告是否因土地增值稅稅率之變動或法令之修改而受有少納或免納土地增值
      稅義務之利益，均不影響出賣人及其繼承人之權益，亦未造成出賣人之損害，
      尚難謂有何情事變更、顯失公平情事；況土地價格因區段開發、社會經濟情勢
      、政治安定程度、供需之消長而屢生變動，實屬正常而非不可預料，故被告以
      公告現值已經提高，為其主張情事變更之事由，亦無可取。
（四）本件被告於九十一年七月二十五日，以土地增值稅業經核定免徵、公告現值劇
      升之同一理由，依民法第二百二十七條之二、民事訴訟法第三百九十七條向台
      灣台北地方法院對原告起訴請求增加給付（台灣台北地方法院九十一年度重訴
      字第一九０八號繫屬中），業經本院調卷查明屬實，且為兩造所不否認。縱使
      嗣後該案判決原告應增加給付確定，該增加給付判決與被告移轉所有權登記之
      義務並無對價關係，兩造亦非因同一契約而互負債務，被告僅取得對原告另行
      請求之執行名義，仍無主張同時履行抗辯之可能，從而本院之判斷不以台灣台
      北地方法院九十一年度重訴字第一九０八號案件判決結果為前提，附此敘明。
七、按繼承人對於被繼承人之債務，負連帶責任，民法第一千一百五十三條第一項著
    有明文，被告等人既為訴外人鄭來春之繼承人，自應對於鄭來春就系爭買賣契約
    所負之出賣人義務負連帶責任。綜上，原告依民法第三百四十八條，請求出賣人
    之繼承人即被告等人將渠等共有，坐落台北市○○區○○段一小段零六三五地號
    ，面積二八六三九平方公尺，應有部分八分之一之土地，移轉所有權登記予原告
    ，為有理由，應予准許。
八、本件事證已臻明確，兩造其餘主張舉證及攻擊防禦方法，於判決結果不生影響，
    無庸一一論述，併予敘明。
九、據上論結，原告之訴為有理由，依民事訴訟法第三百八十五條第一項前段、第八
    十五條第二項，判決如主文。
中　　　華　　　民　　　國　　九十一　　年　　 十一　　 月　　 十五　　 日
                                    臺灣士林地方法院民事第二庭
~B法　　　官　王怡雯
右為正本係照原本作成。
如對本判決上訴須於判決送達後廿日內向本院提出上訴狀。
中　　　華　　　民　　　國　　九十一　　年　　 十一　　 月　　 二十  　 日
~B法院書記官　丁梅芬
